臺灣高等法院臺中分院民事判決
110年度上字第276號
上  訴  人  徐大維  

訴訟代理人  鐘登科律師
複 代 理人  吳馥妤律師
被 上 訴人  洪銘君   
            洪端澤  
            洪坤榮   
            洪錦枝  
            洪美霞  
            洪美玉  
            洪松慰  
            洪秀慧  
            洪瑞鴻  
            洪姍蔓  

            洪瑞禧  
            洪炎生  
            楊惠玫  

上  一  人
訴訟代理人  許博堯律師
被 上 訴人  王瑞坤  
            蔡明順（兼謝淑霞之承當訴訟人）

上  一  人
訴訟代理人  蔡慧莛  
被 上 訴人  王心以  
訴訟代理人  謝兒珍  
上列蔡明順、王心以共同
訴訟代理人  陳惠伶律師
複 代 理人  洪永叡律師
上列當事人間請求分割共有物事件，上訴人對於民國110年3月30
日臺灣彰化地方法院108年度訴字第624號第一審判決提起上訴，
本院於110年10月13日言詞辯論終結，判決如下：
    主      文
原判決主文第三項所命分割及方法暨訴訟費用負擔（已確定部分
除外）均廢棄。
兩造共有彰化縣二林鎮儒生段0000地號土地應分割由蔡明順、王
心以取得，並依蔡明順54237分之17881，王心以54237分之36356
應有部分比例分別共有。王心以、蔡明順各應補償給付其他共有
人之金額如附表所示。
第一、二審訴訟費用（已確定部分除外），由兩造依原應有部分
比例負擔。　　
    事實及理由
甲、程序方面
壹、審理範圍：　　
一、本件上訴人徐大維（基於兩造同為共有人關係，以下逕稱姓
    名）原起訴請求分割兩造等人分別共有彰化縣二林鎮儒生段
    000、0000、0000地號3筆土地，原審判決後上訴人僅就0000
    地號土地之分割及方法聲明不服（下稱系爭土地，已確定部
    分不再贅述），上訴部分之訴訟標的僅系爭土地一筆。
二、系爭土地為兩造所共有，應有部分比例詳如原判決附表一所
    示等情，為兩造所不爭執。嗣原共有人謝淑霞，於民國110
    年3月30日原審判決前即110年2月8日即以買賣為原因移轉登
    記予蔡明順取得，有土地登記簿謄本在卷可憑（本院卷二第
    45頁），蔡明順因而當庭聲請就謝淑霞部分承當訴訟，為徐
    大維等到庭當事人所同意，復與分別共有之所有權關係變動
    相符，自應准許，以維訴訟經濟並符共有物分割之事理。
貳、被上訴人經合法通知，除洪美玉、蔡明順、王心以外，其餘
    均未於最後言詞辯論期日到場；惟未到庭之人除王瑞坤外，
    餘均為洪美玉之公同共有人；本於公同共有之性質，公同共
    有部分既有洪美玉到場具體為公同共有人積極爭取公同共有
    之公同利益（下詳），可認其主張已足以維護其他公同共有
    人之公同利益；為維訴訟經濟原則，本件可認無害公同共有
    人利益，復無民事訴訟法第386條所列情事，爰准上訴人之
    聲請，由其一造辯論而為判決。　　　
乙、實體方面
壹、徐大維主張：
　　系爭土地為兩造共有，兩造就系爭土地並無訂有不分割之約
    定、期限，依系爭土地之使用目的，亦無不能分割之情事，
    惟兩造無法成立分割協議，爰依法訴請裁判分割。系爭土地
    共有人如原判決附表一所示，原共有人多達18位，土地面積
    不大，倘原物分割，各共有人分得土地面積太小，無法充分
    利用，亦減損土地經濟價值，顯不適合原物分割，為發揮土
    地最大經濟效用，故依民法第823條、824條，請求以變價方
    式分割，將價金依各共有人應有部分比例分配於各共有人等
    語。
貳、被上訴人部分：
一、洪美玉等公同共有人陳稱略以：主張原物分割如附圖即彰化
    縣二林地政事務所收件日期文號109年3月27日二土測字第00
    0號土地複丈成果圖所示，並依鑑定互補等語。
二、王心以略以：0000地號土地有王心以及蔡明順的建物，請以
    原物分割方式分割，並依鑑定補償等語。
三、蔡明順略以：0000地號土地有其建物，已住用60年左右，仍
    堪住用，請以原物分割方式分割，惟鑑定補償額過高等語。
四、楊惠玫略以：不同意王心以的方案，0000地號土地上建物係
    未經共有人同意建造之建物，王心以、蔡明順於0000地號土
    地應有部分少，若保全其2人建物方式分割，餘下土地價值
    會降低很多；願以每坪新臺幣（下同）15萬元買0000地號土
    地，或王心以、蔡明順以15萬元買其應有部分等語。
五、其餘共有人未在原審表示意見。
參、原審判決系爭土地依如原判決附圖所示方案分割，徐大維不
    服，提起本件上訴，兩造之聲明、補充陳述如下：
一、徐大維聲明：㈠原判決主文第3項廢棄。㈡兩造共有系爭土地
    應予分割，其分割方法應為變價分割。理由略以：原審分割
    方案造成畸零地無法利用。為提昇土地利用價值應整筆變價
    ，或願以每坪15萬元取得0000地號整筆土地等語。
二、被上訴人聲明、陳述要旨：　
  ㈠蔡明順、王心以共同聲明：第一順位維持原審判決、第二順
    位將原審判決附圖O、P、Q、R、S五筆合併為一筆予以變賣
    補償共有人、第三順位將土地分配予蔡明順、王心以共同取
    得，並依蔡明順「54237分之17881」，王心以「54237分之3
    6356」應有部分之比例保持分別共有，再以價金補償其他共
    有人。理由略以：因2人年紀已大，欠缺經濟能力以高額價
    金補償其他共有人，希望能以較低價格補償他共有人等語。
  ㈡楊惠玫聲明：兩造共有系爭土地應予分割，其分割方法或變
    價分割，或整筆分割共有人蔡明順、王心以2人，或由徐大
    維一人（不宜細分成2筆以上），並以每坪15萬元之價金補
    償未分得土地之共有人。理由略以：原審分割方案造成畸零
    地無法利用。價金應以言詞辯論時之價格為基準，鑑定價格
    係沿用一審之基準，與辯論時地價現況不合等語。
  ㈢洪美玉、洪炎生等公同共有人陳述要旨略以：尊重共有人不
    細分之主張，但應以最高價格補償未分得土地之共有人；蔡
    明順、王心以2人長期占有使用共有土地，卻於分割時主張
    以低價補償未分得土地之共有人，不合情理等語。
 ㈣其他共有人則未在本院提出書狀作何聲明或陳述，其中有在原
   審為陳述者，將參佐卷內陳述等以為本院審理憑據。
肆、兩造權利義務基本事實與法律規範之分析：
一、按我國承認土地得為私有，且共有物之分割自由，符合憲法
    保障人民財產權原則。從而，蔡明順等人雖曾質疑徐大維取
    得土地共有之動機云云；然依卷證可認徐大維係以一般買賣
    方式購買（本院卷一第59-97頁），則徐大維取得土地後，
    欲為分割，乃其權利；故本件並不能因上訴人取得共有之原
    因，而影響其行使請求分割共有物之權利。
二、次按共有物之分割，依共有人協議之方法行之。分割之方法
    不能協議決定，或於協議決定後因消滅時效完成經共有人拒
    絕履行者，法院得因任何共有人之請求，命為下列之分配：
    一、以原物分配於各共有人。但各共有人均受原物之分配顯
    有困難者，得將原物分配於部分共有人。二、原物分配顯有
    困難時，得變賣共有物，以價金分配於各共有人；或以原物
    之一部分分配於各共有人，他部分變賣，以價金分配於各共
    有人。以原物為分配時，如共有人中有未受分配，或不能按
    其應有部分受分配者，得以金錢補償之。以原物為分配時，
    因共有人之利益或其他必要情形，得就共有物之一部分仍維
    持共有。民法第824 條第1 項至第4 項定有明文。又分割共
    有物之訴，法院就其分割方法，固有依民法第824 條第2 項
    所定之分配方法，命為適當分配之自由裁量權，不受任何共
    有人主張之拘束。然其分割方法仍以適當為限，故法院自應
    依共有物之性質、價值及使用狀況，並斟酌各共有人之意願
    、利害關係、共有物之價格、分割後之經濟效用及分得部分
    之利用價值，符合公平經濟原則，並兼顧全體共有人之利益
    ，而為公平之分割。
三、再按分管契約，係共有人就共有物之使用、收益或管理方法
    所訂定之契約，共有人請求分割共有物 ，應解為有終止分
    管契約之意思。是經法院判決分割共有物確定者，無論所採
    行分割方法為何，均有使原分管契約發生終止之效力；且分
    管契約與協議分割契約不同，前者以共有關係繼續存在為前
    提，後者以消滅共有關係為目的，故裁判分割共有土地時，
    並非必須完全依分管契約以為分割，而應斟酌土地之經濟上
    價值，並求各共有人分得土地之價值相當，利於使用，以定
    分割方法（最高法院107年度台上字第879號、96年度台上字
    第977號、85年度台上字第53號判決參照）。系爭土地縱認
    蔡明順、王心以2人於取得系爭土地分別共有權利時，係以
    在土地上興建房屋居住為目的，並得他共有人同意而興建，
    縱認各共有人間，曾有為分管契約之意思表示，然系爭土地
    之分割方法，並非必須完全依分管契約以為分割；遑論2人
    均未能證明有分管契約存在。
四、又民法第829條規定「公同關係存續中，各公同共有人，不
    得請求分割其公同共有物。」，系爭土地共有人中，洪銘君
    、洪端澤、洪坤榮、洪錦枝、洪美霞、洪美玉、洪松慰、洪
    秀慧、洪瑞鴻、洪姍蔓、洪瑞禧、洪炎生等12人（下稱洪美
    玉等12人）應有部分係登記「公同共有3240分之792」；就
    公同共有人之內部而言，依上開規定不得請求分割公同共有
    物（即應另依循「遺產分割」程序），故本件洪美玉等12人
    應「視同為一體或一個單位或一股」，至於其「內部權利比
    例」則應由洪美玉等12人自行依原審法院104年度家訴字第2
    1號（遺產分割事件）確定判決所示比例，計算12人內部各
    自之權利義務（比例）；但就本分割共有物事件之審理而言
    ，系爭土地既仍登記為公同共有，本件並無強令洪美玉等12
    人先為分別共有登記，再予分割之必要。
伍、本院心證：
一、揆諸兩造權利義務基本事實之說明，兩造共有系爭土地，應
    如何分割，依到庭共有人最大共識為整筆土地不細分，而由
    共有人1人或2人取得，再以價金補償其他未分得土地之共有
    人等情，除合於規定外，並與追求系爭土地使用最佳利益之
    目的相符，應可採為本件審斷之依據。
二、應由何人取得土地之分析：
　㈠蔡明順、王心以2人，目前各占有系爭土地之部分，建屋使用
    ，前經原審至現場勘驗屬實，有勘驗筆錄可憑，並囑託彰化
    縣二林地政事務所繪製複丈成果圖在卷可參（見原審卷一第
    131-133頁、143頁），而堪認定。且2人亦已表明若分得土
    地，願意繼續維持分別共有，則採原物分割方式時，就其等
    維持共有之意願，應予以尊重。
  ㈡因之，本院審酌系爭土地之使用現況、共有人之意願及利益
    均衡等情，認為系爭土地分配蔡明順、王心以2人取得保持
    分別共有，不僅符合共有人之意願，且系爭土地上之地上物
    均可繼續保留，較能盡地利而增加經濟效益，應屬最妥適之
    分割方案。
三、補償價金決定之分析：　　　　
  ㈠按共有物之原物分割，依民法第825條規定觀之，係各共有人
    就存在於共有物全部之應有部分互相移轉，使各共有人取得
    各自分得部分之單獨所有權。故原物分割而應以金錢為補償
    者，倘分得價值較高及分得價值較低之共有人均為多數時，
    該每一分得價值較高之共有人即應就其補償金額對於分得價
    值較低之共有人全體為補償，並依各該短少部分之比例，定
    其給付金額，方符共有物原物分割為共有物應有部分互相移
    轉之本旨。 
  ㈡本院審理過程中，基於土地整筆土地未細分與細分不同區塊
    不同方案間，會因面積而影響土地規劃、使用，進而有不同
    之利益（價格）現象，乃依當事人聲請委由原審鑑定單位，
    採同原審基準日期就系爭土地分割成3筆、維持1筆而作補充
    鑑定，兩造對鑑定人之資格、鑑定方法、信度、效度並無爭
    執，僅就補充鑑定報告與現時市價略有爭執。因之，以1坪
    等於3.3058平方公尺為換算標準，以原物分配於共有人一人
    或二人之原則，並依到庭當事人陳述之意見及補償事理，簡
    析如后：
　⒈補充鑑定報告以109年8月為價格日期，認為每坪單價143,700
    元，以平方公尺計算單價為43,470元（143,700÷3.3058＝43,
    469.05）。
　⒉徐大維、楊惠玫、洪美玉等人到庭共同主張：系爭土地於現
    時至少每坪單價有150,000元行情，換算每平方公尺為45,37
    5元（150,000÷3.3058＝45,374.8）。
　⒊兩相比較，每平方公尺差距，僅1905元（45,375－43,470＝1,9
    05），相較於鑑定基準時之補充鑑定價格約多出百分之四（
    1,905÷43,470＝4%）。
  ㈢基於「訴之有無理由，應依事實審言詞辯論終結時之狀態決
    之，各共有人依原物按應有部分之比例分配，價值不相當，
    而須以金錢補償時，各共有人實際分得部分之價值，自應以
    言詞辯論終結時之狀態為其基準。」（最高法院108年台上
    字第60號判決意旨參照），依參考補充鑑定報告蒐集之地價
    因素等資料，若沿用原審囑託鑑定時點而為判斷整筆土地之
    價格（單價），除蔡明順、王心以同意引用外，到庭當事人
    多持反對意見。
  ㈣經參酌系爭土地公告現值109年1月為每平方公尺13,631元，
    而110年1月每平方公尺則已調整為14,221元，即每平方公尺
    有590元之增幅差距；相較於109年之公告現值，亦約增加百
    分之四（590÷13,631＝0.04）。
  ㈤因之，比較公告現值之增加比例（4%），則補充鑑定價格之
    市價變化，若同採4%為基準，亦應認以109年每平方公尺43,
    470元為基準，若以上開1905元差距換算（即1905÷43470＝4%
    ）之比例，在110年以每平方公尺45,375元計算，可認與一
    般社會生活經驗及土地交易之事理，尚稱相符。
  ㈥準此，兩造以每平方公尺45,375元（每坪15萬元）為基準，
    計算金錢補償金額，應認符合土地價格判斷事理及經驗法則
    ，進而維護共有人間之公平原則。
四、蔡明順、王心以2人對其他共有人之權利義務比例分析：
　㈠系爭0000地號土地面積為542.37平方公尺，原共有人持分比
    例：
　⒈蔡明順370/3240（換算61.94平方公尺）。
　⒉王心以3888/19440（換算648/3240即108.47平方公尺）。
  ⒊洪美玉等12人公同共有792/3240（換算132.58平方公尺）。
　⒋徐大維1/18（換算180/3240即30.13平方公尺）。
　⒌楊惠玫71/648（換算355/3240即59.43平方公尺）。　
　⒍王瑞坤179/648（換算895/3240即149.82平方公尺）。
  ㈡王心以主張取得363.56/542.37（相對於原共有比例，換算多
    取得255.09平方公尺），蔡明順主張取得178.81/542.37（
    相對於原共有比例，換算多取得116.87平方公尺），2人合
    計多取得371.96平方公尺；再換算比例為：王心以就多取得
    部分為（255.09/371.96）69%，蔡明順多取得部分為（116.
    87/371.96）31%。從而，王心以、蔡明順2人應以上開比例
    分別補償未分得土地之人，並可臚列計算如《附表》及其計算
    式所示。
陸、綜上所述，本院斟酌系爭土地分割後之經濟效益、共有人之
    意願、目前土地使用現況等主客觀情狀，認系爭土地分割給
    王心以、蔡明順2人取得，並依蔡明順54237分之17881，王
    心以54237分之36356應有部分之比例保持分別共有，再以價
    金補償其他未分得土地之共有人，較為合理及公平適當。原
    判決未及審酌謝淑霞於110年2月8日已將其所有權移轉登記
    予蔡明順，而將原判決附圖O、U二地分離，使蔡明順所取得
    之土地未能毗連，容有不當；又將系爭土地細分為7筆之分
    割方法，亦有共有人所稱形成畸零地而難以盡地利之虞，尚
    有未洽。從而，上訴意旨指摘原判決關於系爭土地部分（即
    原判決主文第3項）之判決不當，求予廢棄改判，有理由，
    應由本院予以廢棄，改判如主文第2項所示。
柒、末按分割共有物之形成權為訴訟標的，當事人所提出之分割
    方法，僅係供法院之參考，其分割方法，對於各共有人而言
    ，並無勝負之問題，因此，本件訴訟費用若完全命形式上敗
    訴之當事人負擔，顯然有欠公平，故本件關於訴訟費用之負
    擔，應由兩造依原分別共有（即蔡明順承當訴訟後）之比例
    負擔，較為合理，併此敘明。
捌、本件事證已臻明確，兩造其餘攻擊防禦方法及舉證，與本件
    判決結果並無影響，爰不逐一論述。
玖、據上論結，本件上訴為有理由，爰依法判決如主文。　
中　　華　　民　　國　　110 　年　　10　　月　27 　　日
        　　        民事第三庭  審判長法　官  黃玉清
　　　　　　　　　　　　　　          法  官  葛永輝
　　　　　　　  　　　　　　          法　官  涂秀玲
正本係照原本作成。            
不得上訴。
                                      書記官  王麗英

中　　華　　民　　國　　110 　年　　10　　月　　27　　日
 
※《計算式》：　　
  ⒈應補償金額以每平方公尺45,375元為基準，計算補償金額：
　⑴王心以多取得255.09平方公尺×45,375元＝11,574,709元。
　⑵蔡明順多取得116.87平方公尺×45,375元＝5,302,977元
　　（未滿1元以1元計算）。
　⑶2人合計多取得371.96平方公尺×45,375元＝16,877,686元
　　（換算2人應補償之比例為69：31）。
  ⒉受補償者，各得受之補償金額： 
　⑴洪美玉等12人公同共有792/3240，換算132.58平方公尺×45,3
    75元＝6,015,818元。
　⑵徐大維1/18，換算180/3240即30.13平方公尺×45,375元
　　＝1,367,149元。
　⑶楊惠玫71/648，換算355/3240即59.43平方公尺×45,375元
　　＝2,696,636元。
　⑷王瑞坤179/648，換算895/3240即149.82平方公尺×45,375元＝
    6,798,083元。
（合計16,877,686元）　　
  ⒊補償者蔡明順、王心以應以31：69之比例，各別對應受補償
    者之補償金額計算式： 
　⑴洪美玉等12人公同共有得受補償金：6,015,818元。
　　①蔡明順負擔31%為1,864,904元。
　　②王心以負擔69%為4,150,914元。　
　⑵徐大維得受補償金：1,367,149元
　　①蔡明順負擔31%為423,816元。
　　②王心以負擔69%為943,333元。
　⑶楊惠玫得受補償金：2,696,636元。
　　①蔡明順負擔31%為 835,957元。
　　②王心以負擔69%為1,860,679元。
　⑷王瑞坤得受補償金：6,798,083元。
　　①蔡明順負擔31%為2,107,406元。
　　②王心以負擔69%為4,690,677元。